【裁判字號】    88,簡上,317
【裁判日期】    890225
【裁判案由】    給付工程款
【裁判全文】
臺灣臺中地方法院民事判決  八十八年度簡上字第三一七號
    上  訴  人  乙○○
    訴訟代理人  陳隆  律師
    上  訴  人  丙○○       .
    （右二人即璟園汽車旅館）
    被  上訴人  華林企業
                有限公司     設台南縣關廟鄉○○街一０五之一號
    法定代理人  甲○○       .
    訴訟代理人  黃錦郎  律師
    複  代理人  王文聖  律師
右當事人間請求給付工程款事件，上訴人對於中華民國八十八年五月十日本院第一審
判決（八十八年度簡字第二一號），提起上訴，本院判決如左：
    主    文
上訴駁回。
第二審訴訟費用由上訴人負擔。
    事    實
甲、上訴人乙○○方面：
一、聲明：（一）原判決廢棄。（二）駁回被上訴人在第一審之訴。
二、陳述：除與原判決記載相同者，茲引用之外，補稱：
（一）其與上訴人丙○○於民國八十六年五月六日，所簽立之合夥契約，係附有始期
      之契約。二人當初即約定合夥契約自八十七年一月一日（即上訴人丙○○預估
      汽車旅館可開始正式營運之日）起生效。而二人已於合夥契約生效前之八十六
      年十一月十九日，即合意解除（終止）雙方之合夥契約。準此，合夥契約既未
      生效，其自不負給付系爭工程款之義務。
（二）於八十六年十一月十九日所簽立之終止合夥合約契約書，雖使用「終止」、「
      解除」等字眼，但當事人之真意乃係為杜日後爭議，而另立契約將已成立，但
      尚未生效之合夥契約，作一處理。因該契約當事人並非法律專業人士，故依民
      法第九十八條規定，尚不得以上開契約文字，即認雙方所簽立之合夥契約並未
      附有始期。
（三）否認上訴人丙○○所稱：雙方之合夥契約並未附有始期之事實。
三、證據：提出民事判決書一紙為證。並聲請訊問證人丁○○、江政林。
乙、上訴人丙○○方面：
    上訴人丙○○未於最後言詞辯論期日到場，惟據伊於準備程序期日到場所為之陳
    述略以：
（一）上訴人乙○○提出之合夥契約書，與當初伊與上訴人乙○○所簽所立之契約書
      內容有所出入。再者，當初合夥時，並未約定雙方之合夥契約附有始期。
（二）確實有和上訴人乙○○合夥，而合夥比例為伊百分之五十，上訴人乙○○百分
      之五十，但其中含有訴外人江政林為百分之十五之暗股。即實際之合夥比例為
      伊為百分之五十，上訴人乙○○為百分之三十五，訴外人即隱名合夥人江政林
      為百分之十五。建造旅館過程中曾經向上訴人乙○○拿新台幣（下同）一百八
      十萬元，用以支付建造費用。亦曾向訴外人江政林拿三十萬元，用以支付旅館
      廣告招牌費用。
丙、被上訴人方面：
一、聲明：如主文所示。
二、陳述：除與原判決記載相同者，茲引用之外，補稱：
（一）從上訴人所提八十六年五月六日簽立之合夥契約文義觀之，合夥契約並未附有
      始期。況倘果附有始期，則上訴人又何須合約契約書尚未生效前之同年十一月
      十九日，再度簽立終止合夥合約契約書，解除上開合夥契約？
（二）證人江政林之證詞，前後不一，且依上訴人丙○○所稱，彼為隱名合夥人，故
      證言自有偏頗之虞，不足採信。而證人丁○○之證詞，亦與渠所見證之終止合
      夥合約契約書之內容不符，亦無足採。
    理    由
一、按訴訟標的，對於共同訴訟之各人，必須合一確定者，共同訴訟人中一人之行為
    ，有利益於共同訴訟人者，其效力及於全體，民事訴訟法第五十六條第一項第一
    款定有明文。又以合夥債務為訴訟事件，在該合夥人間自係有必須合一確定之必
    要，是合夥人中之一人上訴，應視為與全體合夥人所為之上訴同。再者，民事訴
    訟法第五十六條第一項第一款，所謂共同訴訟人中一人之行為，有利益於共同訴
    訟人或不利益於共同訴訟人，係指於行為當時就形式上觀之，有利或不利於共同
    訴訟人而言。非指經法院審理結果有利者其效力及於共同訴訟人，不利者其效力
    不及於共同訴訟人而言，故共同訴訟人中之一人，對於下級法院之判決聲明不服
    提起上訴，在上訴審法院未就其內容為審判之前，難謂其提起上訴之行為對於他
    共同訴訟人不利，其效力應及於共同訴訟人全體，即應視其上訴為共同訴訟人全
    體所為（最高法院十八年上字第八四八號、五十二年台上字第一九三○號判例參
    照）。查本件固僅上訴人乙○○提起上訴，然揆諸首揭說明，其上訴效力自及於
    上訴人丙○○，合先敘明。
二、本件上訴人丙○○經合法通知，未於最後言詞辯論期日到場，核無民事訴訟法第
    三百八十六條所列各款情形，爰依被上訴人之聲請，由其一造辯論而為判決。
三、被上訴人起訴主張：上訴人於八十六年五月間，合夥在南投縣草屯鎮○○路四七
    二號，興建並經營「璟園汽車旅館」之業務。嗣於同年八月間，由上訴人丙○○
    代表其合夥人全體，向被上訴人定作該汽車旅館之內外牆隔間工程，並約定按工
    程施工階段分期給付工程款，嗣被上訴人即依約進場施工，並已依序施工至粗胚
    打底完成，其面積經台灣省建築師公會鑑定結果為一千二百零四平方公尺。再依
    上訴人丙○○自認之單價每平方公尺一千四百元，扣除面層粉光未施作部分後，
    每平方公尺單價應為一千二百五十元，故工程總價共計為一五十萬五千元。而被
    上訴人已完工至第二期，上訴人依約應給付工程款五十萬元。爰依工程承攬契約
    之法律關係，請求上訴人即璟園汽車旅館應給付五十萬元及自起訴狀繕本送達翌
    日起，至清償日止，按週年利率百分之五計算之利息。上訴人乙○○則以：其與
    上訴人丙○○之合夥契約係附有始期，而雙方已於該契約生效前，合意解除（終
    止）合夥契約，是合夥契約既未生效，其自無庸給付系爭工程款等情置辯。上訴
    人張寬亮則稱：伊確有與上訴人乙○○合夥，且合夥契契約並未附有始期等語。
四、被上訴人主張：曾於右揭時地，承攬璟園汽車旅館之內外牆隔間工程，第二期完
    工後，上訴人未給付工程款五十萬元之事實，業據被上訴人提出工程計價請款單
    、估價單各一紙為證，被上訴人之施工面積亦經原審囑託台灣省建築師公會鑑定
    結果為一二０四平方公尺，有原審卷內所附該會鑑估報告書一份可稽，復為上訴
    人所不爭執，此部分自堪信為真實。
五、按解釋契約，固須探求當事人立約時之真意，不能拘泥於契約之文字，但契約文
    字業已表示當事人真意，無須別事探求者，即不得反捨契約文字而更為曲解，最
    高法院十七年上字第一一一八號判例著有明文。上訴人乙○○雖抗辯：其與上訴
    人丙○○所簽立之合夥契約附有始期，在該契約未生效前，雙方業已合意解除（
    終止）合夥契約云云，但為被上訴人所否認。經查：（一）上訴人丙○○業已自
    認：伊與上訴人乙○○所簽立之合夥契約，並未附有始期。（二）觀諸上訴人乙○○所提上訴人二人於八十六年五月六日，簽立之土地出資合約草書及土地出租
    投資合約書內容，上訴人二人當初並未明白約定合夥附有始期。（三）上訴人乙○○所提上訴人二人於八十六年十一月十九日，簽立之終止合夥合約契約書，已
    明白載明：解除上開雙方於八十六年五月六日所立之合夥契約。（四）至證人江
    政林於本院八十八年十月十九日準備程序期日，固先結稱：當初上訴人乙○○以
    土地租金作為出資，上訴人丙○○以建造費用作為出資，共同經營汽車旅館等語
    ；但嗣反稱：上訴人是要建好旅館後，才要合夥等語。足見證人江政林所言，前
    後予盾，自難逕予採信。（五）又證人即上訴人於八十六年十一月十一月十九日
    ，簽立之終止合夥合約契約書之見證人及擬稿人丁○○固結稱：據渠了解，上訴
    人係於旅館完工後，才要開始合夥等語。惟於八十六年五月六日上訴人簽立合夥
    契約時，證人並未參與，故渠所為之證言應僅屬證人個人之意見陳述，非為渠所
    親身見聞之事實。況證人丁○○身為律師，理應知法律用語之意義，倘上訴人果
    係於旅館完工後，才開始合夥，則上訴人又何須於未開始合夥（合夥契約未生效
    ）前，另立契約解除（終止）尚未生效之合夥契約？顯見證人丁○○所言，與渠
    所見證之契約文字有悖，亦無足採。（六）綜上等情，依舉證責任分配之法則，
    實難信上訴人所辯：合夥契約係附有始期之事實為真實。
六、基上所述，上訴人所辯，既無可取，從而，被上訴人依承攬契約之法律關係，請
    求上訴人給付工程款五十萬元，及八十七年四月十六日（即起訴狀繕本送達翌日
    ）起，至清償日止，按週年利率百分之五計算之利息，為有理由，應予准許。是
    原審判決命上訴人如數給付上開工程款，及自起訴狀繕本送達翌日之法定遲延利
    息，並依兩造之聲請，各酌定相當之擔保金，分別宣告假執行及免為假執行，於
    法並無不合。上訴意旨指摘原判決不當，求予廢棄改判，為無理由，應駁回其上
    訴。
據上論結，本件上訴為無理由，依民事訴訟法第四百三十六條之一第三項、第三百八
十五條第一項前段、第四百四十九條第一項、第八十五條第一項前段、第七十八條，
判決如主文。
中      華      民      國    八十九    年      二      月    二十五    日
                                     臺灣臺中方法院民事第三庭
~B審判長法官    吳惠郁
~B法      官    許冰芬
~B法      官    唐敏寶
右為正本係照原本作成
不得上訴。
中      華      民      國    八十九    年      三      月      一      日
~B法院書記官


司法院資訊處製作；財團法人民間司法改革基金會備份。
